臺灣臺北地方法院民事判決             100年度訴字第2438號
原      告  林聰儒
訴訟代理人  黃文崇律師
被      告  許日旭
上列當事人間分配表異議之訴事件，本院於民國100年12月8日言
詞辯論終結，判決如下：
    主  文
原告之訴及假執行之聲請均駁回。
訴訟費用由原告負擔。
    事實及理由
壹、程序方面：
  （一）按債權人或債務人對於分配表所載各債權人之債權或分
        配金額有不同意者，應於分配期日1日前，向執行法院
        提出書狀，聲明異議；異議未終結者，為異議之債權人
        或債務人，得向執行法院對為反對陳述之債權人或債務
        人提起分配表異議之訴，強制執行法第39條第1項及第
        41條第1項前段分別定有明文。經查，本院96年度執字
        第61840號清償債務強制執行事件於民國100年5月20日
        作成分配表，原定於100年6月21實行分配，該分配表於
        100年7月27日更正次序1房屋稅之金額（下稱系爭分配
        表），並於100年8月17日實行分配，原告不同意該分配
        表次序5普通債權所列被告分配之債權額，於100年6月
        29日具狀對該分配表聲明異議，並於同年6月9日對被告
        提起本件分配表異議之訴，業據本院調閱96年度執字第
        61840號民事執行卷宗查明無訛，原告雖係先提起本件
        分配表異議之訴，再具狀對系爭分配表聲明異議，惟原
        告起訴後，執行法院就原告對系爭分配表之聲明異議，
        並未更正分配表，且被告對原告之異議亦不同意，則上
        開起訴瑕疵，即因執行法院未更正分配表及被告不同意
        異議而治癒，是本件原告提起分配表異議之訴程序上為
        合法，應予准許，合先敘明。
  （二）次按訴狀送達後，原告不得將原訴變更或追加他訴，但
        擴張或減縮應受判決事項之聲明者，不在此限，民事訴
        訟法第255條第1項第3款定有明文。經查，原告原起訴
        聲明為：「(一)先位聲明：1.鈞院96年度執字第61840號
        於100年5月20日製作之分配表內債權人分配結果彙總表
        中債權人姓名為被告之欄，原分配金額新臺幣（下同）
        275萬6627元應更正為214萬9094元，債權人姓名原告應
        增一欄，分配金額另增加為60萬7533元。2.被告應給付
        原告17萬4536元，及自起訴狀繕本送達之翌日起至清償
        日止，按年息5％計算之利息。(二)備位聲明：被告應給
        付原告78萬2069元，及自受分配之翌日起至清償日止，
        按年息5％計算之利息」，嗣於本院審理中變更先位聲
        明第1項為：「鈞院96年度執字第61840號於100年7月27
        日製作之分配表內次序編號5債權人姓名為被告之欄，
        原分配金額280萬6379元應更正為218萬7881元，並應另
        增加次序編號18債權人姓名為原告，分配金額另增加為
        61萬8498元」，及變更備位聲明第1項為：「被告應給
        付原告79萬3034元，及自受分配之翌日起至清償日止，
        按年息5％計算之利息」（見本院卷第82頁），復於100
        年9月29日具狀變更聲明為：「1.鈞院96年度執字第618
        40號於100年7月27日製作之分配表內次序編號5債權人
        姓名為被告之欄，原分配金額280萬6379元應更正為218
        萬7881元，並應另增加次序編號18債權人姓名為原告，
        分配金額另增加為61萬8498元。2.被告應給付原告79萬
        3034元，及自起訴狀繕本送達之翌日起至清償日止，按
        年息5％計算之利息」（見本院卷第106頁），核屬擴張
        、減縮應受判決事項之聲明，揆諸前開規定，尚無不合
        ，應予准許。
貳、實體方面：
一、原告起訴主張：
  （一）被告與訴外人許椿詳對訴外人坡心商業股份有限公司（
        下稱坡心公司）皆有債權，並均取得執行名義，被告之
        執行名義為鈞院核發之92年度執申字第12210號債權憑
        證，債權金額為1619萬4662元，訴外人許椿詳之執行名
        義為鈞院93年度票字第35737號本票裁定及確定證明書
        、鈞院臺北簡易庭93年度北簡字第25933號確定判決，
        債權金額為1276萬4706元（下稱系爭債權），因皆係對
        坡心公司之債權，雙方遂於96年8月28日簽訂協議書，
        協議由訴外人許椿詳將系爭債權讓與被告，委由被告向
        鈞院民事執行處聲請強制執行，並約定執行所得依雙方
        所出債權比例分配，被告並執前述2筆債權之執行名義
        向鈞院聲請強制執行，經鈞院民事執行處以96年度執字
        第24523號強制執行事件受理，是被告持有訴外人許椿
        詳對坡心公司之系爭債權僅係訴外人許椿詳借用被告之
        名義強制執行而已。
  （二）又訴外人許椿詳因積欠訴外人王耀東債務，乃於97年8
        月28日書立債權移轉同意書，表明將其系爭債權總金額
        之一半（即1276萬4706元之半數，目前以被告名義行使
        強制執行），全部轉讓於訴外人王耀東所指定之人，嗣
        訴外人王耀東因缺錢而於98年1月23日同意將系爭債權2
        分之1轉讓與原告，雙方並簽立同意書，該同意書載明
        系爭債權已轉讓被告名下，並經鈞院民事執行處以96年
        度執字第61840號強制執行事件受理（下稱系爭執行事
        件），是系爭債權之2分之1，即以被告名義於系爭執行
        事件中聲請強制執行之債權，其中關於鈞院93年度票字
        第35737號本票債權及93年度北簡字第25933號確定判決
        債權之2分之1即應屬原告所有。
  （三）系爭執行事件先於99年8月1日以北院木96執申字第2452
        3號函作成分配表，被告取得分配金額79萬1945元，其
        債權原本為2895萬9368元，利息為1161萬1501元，則依
        被告與訴外人許椿詳簽訂之協議書第5條約定，強制執
        行所得依雙方所出債權比例分配，訴外人許椿詳應分得
        34 萬9073元（計算式：79萬1945X1276萬4706元/2895
        萬9368元=34萬9073元），上開金額之半數為17萬4536
        元即應由原告取得，原告前認此部分金額不多，且被告
        應履行前述協議，於收受分配款後即交付原告，故未予
        提出分配表異議之訴，使被告得以領取上開分配表金額
        ，詎被告領得該分配表金額後竟迄今不依約交付原告，
        原告自得依上開協議書內容請求被告給付該17萬4536元
        分配款。
  （四）又鈞院民事執行處於100年7月27日另製作更正分配表（
        下稱系爭分配表），依該分配表次序編號5債權人即被
        告可取得分配金額280萬6379元，其債權原本為2筆即其
        自有之1619萬4662元及訴外人許椿詳委由被告聲請強制
        執行之債權1276萬4706元，合計2895萬9368元，依上開
        比例訴外人許椿詳之債權部分應分得金額為123萬699 5
        元（計算式：280萬6379X1276萬4706元/00000000=123
         萬6995元），其半數即61萬8498元應分配予原告，此
        部分分配表即應請准予更正。為此，爰依強制執行法第
        41條之規定及協議書、同意書之法律關係提起本件訴訟
        等語。並聲明：(一)鈞院96年度執字第61840號於100年7
        月27日製作之分配表內次序編號5債權人姓名為被告之
        欄，原分配金額280萬6379元應更正為218萬7881元，並
        應另增加次序編號18債權人姓名為原告，分配金額另增
        加為61萬8498元。(二)被告應給付原告79萬3034元，及自
        起訴狀繕本送達之翌日起至清償日止，按年息5％計算
        之利息。(三)第2項聲明部分，願供擔保聲請宣告假執行
        。
二、被告則以：
  （一）訴外人許椿詳因積欠被告債務，故將系爭債權轉讓予被
        告，並經被告依法通知坡心公司後，始向鈞院96年執申
        字第61840號強制執行案件陳報，並無任何不當之處。
        原告主張其受讓之債權實係在訴外人許椿詳將系爭債權
        讓與被告後之行為，不論其讓與之內容如何，明顯有重
        覆轉讓之情形，後轉讓部分當然有無效之事由，訴外人
        許椿詳將系爭債權讓與被告，被告曾以存證信函通知坡
        心公司，然原告所提出訴外人許椿詳與王耀東間債權轉
        讓協議書，及王耀東出具之同意書，均指明將訴外人許
        椿詳對於坡心公司之總債權讓與王耀東或其指定之人，
        但不見其提出債權讓與之通知證明，此時之債務人應仍
        係坡心公司，自然不生效力，如認為此轉讓債權之債務
        人為被告，則受讓人原告或讓與人許椿詳、王耀東均不
        曾有任何通知被告之行為，該讓與協定對於被告或坡心
        公司均不生效力，訴外人陳逢茂固曾通知被告有此重複
        轉讓事由，惟訴外人陳逢茂僅係協議書之見證人，非系
        爭債權之受讓人或讓與人，該通知不符合讓與債權之規
        定。
  （二）原告提出原證1協議書及會議紀錄為證，被告對於該文
        書之形式上真正雖無意見，但雙方後來有改變協議的內
        容，又債權之讓與，並未限定必須存在任何債務或關係
        ，辜不論被告與許椿詳間之讓與係為合併執行或債務之
        折抵，可被確認或不爭執是雙方間之讓與是成立的且已
        通知債務人坡心公司，債權讓與完成後，訴外人許椿詳
        對該債權已無任何之權利，縱其後續與訴外人王耀東間
        之債權移轉協議或訴外人王耀東與原告間之同意書，僅
        屬於訴外人許椿詳與王耀東或原告間之法律關係，與被
        告毫無關係，也不生損於被告與訴外人許椿詳於96年間
        之債權轉讓行為，原告所提出與訴外人許椿詳間之協議
        書等文件，均於訴外人許椿詳已將債權轉讓於被告之後
        ，不論原告與訴外人許椿詳間之約定為如何，對於被告
        並不生效力，所以原告對該部分並無強制執行法第6條
        所列之執行名義，當然無從主張變更分配表。
  （三）訴外人許椿詳既已將系爭債權轉讓與被告，並通知債務
        人坡心公司，之後訴外人許椿詳就該債權已無任何之權
        利，縱訴外人許椿詳再與其他人有任何債權協議，對其
        與被告間之債權讓與而言，均屬於無效之行為，原告在
        與訴外人許椿詳簽訂協議書等文件前，業已知悉許椿詳
        早將系爭債權轉讓予被告，並已完成通知債務人坡心公
        司，則原告與訴外人許椿詳間顯然是重覆轉讓，後讓與
        之部分並無效力，純屬原告與訴外人許椿詳間之債權債
        務關係，原告雖曾提出許椿詳與被告簽訂之協議書，業
        經被告否認其真實性，不足採信，況依民法第296條之
        規定，如果原告與許椿詳間確有轉讓意思，為何許椿詳
        未曾交付與相關之判決文件與其他債權資料？
  （四）本件既為分配表異議之訴，則應審究者為系爭分配表應
        做如何之變更，原告聲明第2項中要求被告給付79萬303
        4元，該部分並非分配表之內容，原告該部分請求與分
        配表異議之訴之法律關係不符，應予駁回等語置辯。並
        聲明：(一)原告之訴及假執行之聲請均駁回。(二)如受不利
        之判決，願供擔保請准宣告免為假執行。
三、兩造不爭執之事項：
  （一）被告與訴外人許椿詳對坡心公司皆有債權，被告之執行
        名義為本院92年度執申字第12210號債權憑證，債權金
        額為1619萬4662元，訴外人許椿詳之執行名義為本院93
        年度票字第35737號本票裁定及確定證明、本院臺北簡
        易庭93年度北簡字第25933號確定判決，債權金額為127
        6萬4706元（即系爭債權）。
  （二）訴外人許椿詳將其對坡心公司之系爭債權讓與被告，由
        被告將上述債權一併向本院民事執行處聲請強制執行，
        經本院民事執行處以96年度執字第61840號強制執行事
        件（即系爭執行事件）受理。
  （三）系爭執行事件中，本院民事執行處於99年8月1日作成第
        1次分配表，被告之分配金額為79萬1945元，復於100年
        7月27日作成第3次分配表（即系爭分配表），被告之分
        配金額為280萬6379元。
四、本件之爭點為：原告有無取得訴外人許椿詳對坡心公司之2
    分之1債權，而得請求分配？原告依據原證1協議書之約定請
    求被告給付79萬3034元，有無理由？
五、得心證之理由：
  （一）按債權之讓與，非經讓與人或受讓人通知債務人，對於
        債務人不生效力，但法律另有規定者，不在此限，民法
        第297條第1項定有明文，是債權讓與契約係以移轉特定
        債權為其標的，屬於處分行為，須經讓與人或受讓人通
        知債務人始生效力，不以債務人之承諾為必要。而讓與
        之通知，為通知債權讓與事實之行為，原得以言詞或文
        書為之，不需何等之方式，故讓與人與受讓人間成立債
        權讓與契約時，債權即移轉於受讓人，除法律另有規定
        外，如經讓與人或受讓人通知債務人，即生債權移轉之
        效力（最高法院42年臺上字第626號判例參照）。又當
        事人主張有利於己之事實者，就其事實有舉證之責任，
        民事訴訟法第277條前段定有明文，強制執行法第41條
        之分配表異議之訴屬形成之訴，訴訟標的為債權人之異
        議權，本件原告係以被告聲請強制執行之系爭債權不存
        在為異議權之理由，即寓含有消極確認債權不存在訴訟
        之性質，該債權存否，乃判斷異議權有無之前提，須先
        審理該債權存否後才就異議權加以判斷，於確認該有爭
        議之債權不存在後，始為剔除該債權於分配表外之形成
        判決。
  （二）原告主張訴外人許椿詳僅係借用被告之名義聲請強制執
        行，並未將系爭債權讓與被告，訴外人許椿詳因積欠訴
        外人王耀東債務，雙方於97年8月28日簽立債權移轉同
        意書，表明由訴外人許椿詳將系爭債權2分之1讓與訴外
        人王耀東所指定之人，嗣由訴外人王耀東於98年1月23
        日再將系爭債權2分之1讓與原告等語，固據提出協議書
        、會議紀錄、債權移轉同意書及同意書為證（見本院卷
        第10至14頁），惟為被告所否認，辯稱訴外人許椿詳因
        積欠被告債務，乃於96年8月28日將系爭債權讓與被告
        ，經被告於96年8月間通知債務人坡心公司等語，並提
        出債權轉讓合約書、協議書及存證信函為證（見本院卷
        第147-2至147-4頁）。
  （三）經查，依被告所提出與訴外人許椿詳於96年8月28日簽
        訂之上開債權轉讓合約書第1條約定：「乙方（即許椿
        詳）確定持有第三人坡心公司所簽發之本票1紙，面額
        1800萬元，並經臺北地方法院93票字第35737號裁定並
        有確定證明書，另臺灣臺北地方法院臺北簡易庭93年北
        簡字第25933號確定判決，判決有效債權為1276萬4706
        元（即系爭債權），詳如附件1之本票、本票裁定判決
        書與確定證明書」，第3條約定：「乙方同意將第1項所
        示之債權讓與給甲方（即被告），本項債權轉讓並包括
        一切從屬權利，以及利息之請求」（見本院卷第147- 2
        頁），已約明訴外人許椿詳與被告業就系爭債權達成讓
        與之合意，原告雖主張訴外人許椿詳僅係借用被告之名
        義強制執行云云，惟據證人許椿詳到庭證稱：我對被告
        有債務約200多萬元，後面還有陸續向他拿，沒有結算
        ，所以我將對坡心公司的債權讓與給被告，讓與給被告
        後還有欠錢，沒有完全清償，原證1協議書是我簽的，
        當時我已經把債權讓與給被告，沒有詳細看內容，就在
        上面簽名，我在簽協議書前差不多3、4個月將債權讓與
        給被告，協議書第5條記載「強制執行所得依雙方所得
        債權分配」，是因為當時還沒有結算，我跟被告講等以
        後法院拍賣後結算有剩餘要還給我，到目前我與被告的
        債務還沒有結算，因為法院還沒有分配，我已經把債權
        讓與被告，由被告全權處理等語（見本院卷第124、125
        頁），足見證人許椿詳因積欠被告債務未清償，雙方約
        定由證人許椿詳將系爭債權強制執行獲分配之金額讓與
        被告以抵償債務，並由被告執系爭債權之執行名義向法
        院聲請強制執行，又被告已於96年8月29日以霧峰郵局
        第302號存證信函將該債權讓與之事實通知坡心公司，
        有上開存證信函附卷可佐（見本院卷第147-3頁、本院
        96 年度執字第61840號卷(一)第107頁），應認已發生債
        權轉讓之效力。
  （四）原告雖主張其輾轉自訴外人王耀東處受讓取得訴外人許
        椿詳對坡心公司之系爭債權2分之1而得請求分配云云，
        並提出訴外人許椿詳於97年8月20日出具之債權移轉同
        意書及訴外人王耀東於98年1月23日出具之同意書為證
        （見本院卷第13、14頁），其上固分別載明：「立同意
        書人（即許椿詳）同意將其擁有坡心公司債權總金額之
        一半，債權目前執行名義在許日旭名下，全部轉讓於王
        耀東所指定之人」、「立同意書人王耀東同意將臺北地
        院裁判字號93北簡25933號對債務人坡心公司之債權（
        債權額1276萬4706元）讓與2分之1於林聰儒（即原告）
        名下，但因上述債權甲方（即王耀東）已轉讓許日旭（
        即被告）名下，並取得臺北地院民事執行處執行案號（
        96 年度執字第61840號），今甲方同意許日旭將上述債
        權讓與2分之1於林聰儒名下」等語，然據證人許椿詳證
        稱：當初我有欠王耀東錢，他曉得我全部債權已經讓與
        給被告，他要求我要寫同意書給他做保證，等法院拍賣
        後有剩下錢，他就直接拿去，我是讓與剩下的錢，因為
        我欠王耀東的錢有部分清償，所以重新寫97年9月4日那
        份協議書，97年8月20日這份移轉同意書就作廢，這2份
        金額不一樣，當初我是欠王耀東200萬元，9月4日協議
        書寫的是轉讓債權的3分之1給他，如果法院分配後沒有
        剩下，我要還給他200萬元，我現在還有欠王耀東錢等
        語（見本院卷第126頁），參以證人許椿詳確曾於97年9
        月4日出具債權移轉同意書記載：「立同意書人同意將
        其擁有坡心公司債權總金額（法院執行本票）之3分之
        1，債權目前執行名義在許日旭名下，全部轉讓於王耀
        東所指定之人」（見臺北地檢署98年度他字第5994號卷
        第37頁），足徵證人許椿詳前開證述內容非虛，應為可
        採，惟依民法第297條之規定，債權讓與係以通知為對
        債務人之生效要件，非經通知，對債務人不生效力，而
        債權讓與契約發生效力時，債權即行移轉於受讓人，因
        此，證人許椿詳將上開債權讓與被告，並經被告通知坡
        心公司後，再為雙重讓與訴外人王耀東時，訴外人王耀
        東係受讓不存在之債權，自屬標的不能，按以不能之給
        付為契約標的者，其契約為無效，此觀諸民法第246條
        第1項之規定可明，又無效之行為在法律行為當時即已
        確定不生效力（最高法院32年上字第671號判例參照）
        ，是以，訴外人王耀東與證人許椿詳間之債權讓與契約
        ，既係以不能之給付為契約標的，其法律行為即屬無效
        ，且自始確定不生效力，訴外人王耀東自無債權可再讓
        與原告。從而，原告主張其自訴外人王耀東處受讓取得
        系爭債權2分之1而得於系爭執行事件請求分配云云，委
        無可採。
  （五）原告另主張：縱認原告與訴外人王耀東間之債權讓與行
        為無效，惟依原證1協議書第5條約明被告因強制執行分
        配得款應按債權比例支付訴外人許椿詳，許椿詳亦將上
        開債權讓與原告，原告自得本於原證1協議書第5條之約
        定，請求被告給付訴外人許椿詳按債權比例應分得金額
        之一半即79萬3034元云云，惟查，原證1協議書係被告
        與訴外人許椿詳於96年8月28日簽訂，此觀諸該協議書
        之內容即明（見本院卷第10頁），是原告並非該協議書
        之當事人，則其是否得直接本於該協議書之約定向被告
        有所請求，已非無疑，況證人許椿詳業將系爭債權強制
        執行獲分配之金額讓與被告以抵償債務，並經被告通知
        坡心公司，自不得再為雙重讓與訴外人王耀東，原告亦
        無從自訴外人王耀東受讓取得上開債權，已如前述，是
        以，原告依原證1協議書之約定，請求被告給付系爭債
        權強制執行所得之金額其中79萬3034元，亦屬無據，不
        應准許。
六、綜上所述，訴外人許椿詳與被告間債權讓與之行為已發生效
    力，訴外人許椿詳再為雙重讓與訴外人王耀東之行為，係屬
    標的不能而為無效，訴外人王耀東自無法再將同一債權讓與
    原告，原告主張其取得系爭債權之2分之1而得請求分配，為
    不可採，被告於系爭執行事件中提出系爭債權之債權讓與證
    明文件，經本院民事執行處予以列入系爭分配表，尚無不合
    。從而，原告提起本件分配表異議之訴，請求判決本院96年
    度執字第61840號清償債務強制執行事件，於100年7月27日
    製作之分配表，對次序5被告之分配金額應由280萬6379元減
    為218萬7881元，並准增加次序18將原告之債權列入分配，
    應分配金額為61萬8498元，及依原證1協議書之約定，請求
    被告給付原告79萬3034元，暨自起訴狀繕本送達之翌日起至
    清償日止，按年息5％計算之利息，均為無理由，應予駁回
    。又原告之訴既經駁回，其就聲明第2項部分所為假執行之
    聲請，即失所附麗，應併予駁回。
七、本件事證已臻明確，兩造其餘攻擊防禦方法，核與判決結果
    不生影響，爰不一一論述，附此敘明。
八、據上論結，本件原告之訴為無理由，依民事訴訟法第78條，
    判決如主文。
中    華    民    國   100    年    12    月    30    日
                  民事第二庭    法  官  鍾素鳳
以上正本係照原本作成。
如對本判決上訴，須於判決送達後20日內向本院提出上訴狀。如
委任律師提起上訴者，應一併繳納上訴審裁判費。
中    華    民    國   100    年    12    月    30    日
                                書記官  林玗倩